臺灣高雄地方法院刑事判決　　　　　　　95年度易字第1785號
公　訴　人　臺灣高雄地方法院檢察署檢察官
被　　　告　甲○○
　　　　　　　　　　　2樓
選任辯護人　黃東璧律師
上列被告因詐欺案件，經檢察官提起公訴（95年度偵字第14216
號），本院判決如下：
    主  文
甲○○無罪。
    理  由
一、公訴意旨略以：被告甲○○與王文風（另經檢察官通緝中）
    明知渠等財務陷於困窘，竟意圖為自己不法之所有，共同基
    於詐欺之犯意，自民國94年2 月初起，陸續到告訴人乙○○
    開設位於高雄縣大樹鄉之羊肉店約4 、5 次，向告訴人佯稱
    ：準備要開工廠，需要6 萬元周轉付材料費，惟因信用破產
    沒有支票，欲借用支票持以向他人調借現金等語，起初告訴
    人尚有所猶豫，惟王文風與被告一再請託，復佯以帶同告訴
    人至渠等所經營之林園工廠，履勘汽車零件加工業務，藉以
    取信告訴人，使告訴人不疑有他，陷於錯誤，遂於94年3 月
    底，出借中國信託商業銀行北鳳山分行、票號為EY0000000
    號之空白支票1 張，雙方約定由王文風自行填寫94年6 月20
    日之發票日及6 萬元之金額，且於支票到期日前，渠等須將
    6 萬元存入戶頭，以免跳票。嗣於同年4 月間某日，王文風
    復撥打電話向告訴人佯稱上開支票金額欲填入175,900 元，
    並承諾屆期將如數存入帳戶內以供提領，王文風及被告即以
    此方式而詐欺財產上不法之利益。然王文風與被告於取得上
    開支票後，於94年6 月20日後之某日，即由王文風佯以在上
    開支票背書轉讓之形式，交予被告，由被告於94年6 月20日
    持往華南銀行小港分行提示，惟因存款不足遭退票，再推由
    被告於94年12月13日及同年月23日，帶同2 名姓名年籍不詳
    之人士到告訴人所經營之上開羊肉店，要求其支付該系爭支
    票票款175,900 元，告訴人始知上情等情。因認被告係犯刑
    法第339條第2 項之詐欺得利罪嫌等語。
二、按犯罪事實應依證據認定之，無證據不得認定犯罪事實；不
    能證明被告犯罪者，應諭知無罪之判決，刑事訴訟法第154
    條第2 項及第301 條第1 項分別定有明文。次按認定不利於
    被告之事實，須依積極證據，苟積極證據不足為不利於被告
    事實之認定時，即應為有利於被告之認定，更不必有何有利
    之證據；又事實之認定，應憑證據，如未能發現相當證據，
    或證據不足以證明，自不能以推測或擬制之方法，以為裁判
    基礎。而刑事訴訟法上所謂認定犯罪事實之積極證據，係指
    適合於被告犯罪事實之認定之積極證據而言，雖不以直接證
    據為限，間接證據亦包括在內；然而無論直接或間接證據，
    其為訴訟上之證明，須於通常一般之人均不致有所懷疑，而
    得確信其為真實之程度者，始得據為有罪之認定，倘其證明
    尚未達到此一程度，而有合理之懷疑存在時，致使無從形成
    有罪之確信，根據「罪證有疑，利於被告」之證據法則，即
    不得遽為不利被告之認定（最高法院30年度上字第816 號、
    29 年 度上字第3105號、40年度台上字第86號及76年度台上
    字第4986號判例意旨參照）。
三、證據能力部分：
    本判決所引用之證據資料（詳後引證據），其中傳聞證據部
    分，縱無刑事訴訟法第159 條之1 至第159 條之4 或其他規
    定之傳聞證據例外情形，亦因被告、檢察官及辯護人或同意
    可作為證據使用，或未聲明異議，依刑事訴訟法第159 條之
    5 第1 項、第2 項之規定，本院審酌該證據作成之情況，認
    為適當，應得為證據。
四、公訴人認被告涉犯詐欺得利罪嫌，無非係以被告與王文風明
    知經濟已陷絕境，竟佯以需給付材料款為由，共同向告訴人
    借票調現，而詐得財產上之不法利益。嗣王文風不僅未如期
    將款項存入告訴人支票帳戶內，且將該支票背書轉讓予被告
    ，由被告持向銀行提示未果後，轉向告訴人要求兌現支票等
    情，已據告訴人、證人謝其詮及陳伊珊證陳明確，資為論罪
    依據。訊據被告堅決否認有何詐欺得利犯行，辯稱：伊未與
    王文風共同向告訴人借票，係王文風積欠其款項後，將該支
    票交予伊抵債，故才持票向告訴人要錢等語。經查：
  (一)告訴人於94年3 月底某日，委由其妻陳伊珊在付款人為中國
    信託商業銀行北鳳山分行，票號為EY0000000 號之空白支票
    上蓋用印章後，乃將該支票借予王文風，並授權王文風於該
    空白支票上填載發票日、支票金額。嗣王文風於上開支票上
    填載發票日為94年6 月20日、支票金額為175,900 元後不久
    ，即將該支票背書轉讓予被告，由被告於94年6 月22日持向
    銀行提示付款，因存款不足而退票之事實，業據告訴人、證
    人陳伊珊於偵查中證明確【詳95年度他字第376 號偵查卷（
    下稱他字卷）第12頁至第13頁、95年度偵字第14216 號偵查
    卷（下稱偵查卷）第32頁第19行第23行】，並有支票及退票
    理由單為證（詳他字卷第4 頁），且為被告列為不爭執之事
    項（詳本院卷第27頁第11行以下）。是此部分之事實，應堪
    認定。
  (二)關於票據交付之經過，告訴人已於偵查中證陳：係王文風與
    被告一起來向其借票，借票時，被告均在場，並認同王文風
    之講法等語（詳偵字卷第11頁第1 行至第3 行）。固核與證
    人陳伊珊於偵查中證陳：被告與王文風一起來借票，借票之
    事，被告均知情等語（詳偵字卷第32頁倒數第10行至倒數第
    9 行）；證人謝其詮於偵查中證述：該支票係王文風與被告
    向告訴人借得等語（詳偵字卷第57頁第13行至第14行）相符
    。惟本件係由被告、王文風共同向告訴人借票；或係由王文
    風向告訴人借票，當時被告僅單純陪同王文風在場，攸關被
    告是否成立詐欺得利犯行，實有審究之必要。因告訴人、證
    人陳伊珊復於偵查中均證陳：均係由王文風開口借票等語（
    詳偵查卷第10頁倒數第2 行）。且證人丙○○亦於本院審理
    中證稱：借票後翌日，王文風表示昨晚向告訴人借票，當時
    與被告一起前往；本件是以王文風名義借票，被告僅係在場
    等語（詳本院卷第44頁倒數第14行以下、第48頁第3 行至第
    6 行）。是被告雖與王文風一同前往告訴人處，但期間均由
    王文風開口向告訴人借票，則在被告未明示表示與王文風共
    同借票下，自難僅以被告在場聽聞，瞭解借票之事，但未為
    反對之表示，即推認被告有共同借票之意思。因此，告訴人
    、證人陳伊珊以被告陪同王文風前來借票，應瞭解借票之事
    ，且認同王文風之講法，即認被告係與王文風共同借票，尚
    嫌速斷。再者，證人謝其詮於偵查中，就被告與王文風共同
    借票所為之陳述，係經由王文風轉述而來，充其量僅能證明
    王文風曾為如此陳述，但不能證明被告係與王文風共同向告
    訴借票，無法為被告不利之認定。此外，被告與王文風係公
    司合夥者，亦係男女朋友關係，固據告訴人、證人謝其詮各
    於偵查及本院審理中證陳明確（詳偵查卷第10頁倒數第3 行
    以下、本院卷第47頁第15行以下）。惟在被告與王文風關係
    密切下，2 人經常同進同出，亦非悖於常情，尚難僅因被告
    與王文風一起前往告訴人營業處，即認被告與王文風有共同
    向告訴人借票之意思。從而，被告前開所辯，尚非無據，本
    件並無證據證明前開支票係由被告與王文風共同向告訴人借
    得。
  (三)又本件票據交付之原因，已據告訴人於偵查中證陳：王文風
    表示其公司倒了，經濟困難，故向其借票，當時王文風財務
    狀況不好，伊基於朋友關係，知道王文風需錢周轉，故同意
    借票，並同意填載票據金額175,900 元等語（詳他字卷第13
    頁第12行至第25行、偵字卷第10頁倒數第1 行至第11頁第1
    行）。準此而論，王文風向告訴人借票時，已明確表示其公
    司倒閉，經濟困難，而告訴人亦明知告訴人財務已陷困境，
    竟無懼票據屆期無法提示付款時，須負擔票據發票人責任之
    風險，仍願借票予王文風使用，尚難認王文風對告訴人施用
    詐術，告訴人亦無陷於錯誤之情事。
  (四)綜上，因王文風向告訴人借票當時，告訴人並無陷於錯誤之
    情事；且本件亦無證據證明被告有參與共同借票之事實。是
    在形式上，王文風、被告存有債權債務關係下（詳本院卷第
    56頁之本票裁定），王文風向告訴人借票後，將支票背書轉
    讓予具有債權關係之被告，實與交易經驗無違，亦與王文風
    向告訴人借票週轉之目的相符，尚難認被告有詐欺得利之犯
    行。從而，檢察官認被告有詐欺得利之犯行，即有誤會。此
    外，復查無其他積極證據足資證明被告有檢察官所指之犯行
    ，不能證明被告犯罪，依法應為無罪判決之諭知。
據上論斷，應依刑事訴訟法第301 條第1 項前段，判決如主文。
中　　華　　民　　國　　96　　年　　1 　　月　　30　　日
                  刑事第一庭    審判長法  官 陳明富
                                      法  官 陳宛榆
                                      法  官 方百正
以上正本證明與原本無異。
如不服本判決，應於收受送達後10日內向本院提出上訴書狀。
中　　華　　民　　國　　96　　年　　1 　　月　　30　　日
　　　　　　　　　　　　　　　　　    書記官 郭素蓉
